---
title: "Violencia contra las Mujeres"
output: rmarkdown::html_vignette
vignette: >
  %\VignetteIndexEntry{ViolenciaContraMujeres}
  %\VignetteEngine{knitr::rmarkdown}
  %\VignetteEncoding{UTF-8}
---

```{r, include = FALSE}
knitr::opts_chunk$set(
  collapse = TRUE,
  comment = "#>"
)
```

```{r setup, echo=FALSE, results='hide',message=FALSE}
library(dplyr)
library(ggplot2)
library(lubridate)
library(sf)
library(ViolenciaContraMujeres)
```

## Datos de violencia contra la Mujer

Este paquete contiene 3 sets de datos que se utilizan para representar la información de violencia contra la mujer:

- Datos de violencia
- Población estatal Inegi 2015
- Archivos con información geográfica de los estados.

Estos se cargan en memoria cuando se llama el paquete `library(ViolenciaContraMujeres)`.

En especial podemos hacer uso de `datos_violencia` con solo llamarlo y consultar su estructura en la ayuda `?datos_violencia`

```{r Mostrar datos de violencia}
datos_violencia
```

Podemos usar funciones para revisar la estructura como `glimpse()` de *dplyr*

```{r}
glimpse(datos_violencia)
```

Una de las representaciones que se muestran es la que gráfica los casos de violencia general por año. 
Esto se puede generar de la siguiente forma

```{r}

datos_anyo_estado <- datos_violencia %>% 
  group_by(Entidad, anyo = year(fecha)) %>% 
  summarise(numero_casos = sum(ocurrencia)) %>% 
  filter(Entidad == "Querétaro")

ggplot(datos_anyo_estado) +
  geom_line(aes(x = anyo, y = numero_casos)) +
  theme_minimal()
```

Sin embargo podemos ver una caída en el año 2020, si revisamos los meses:

```{r}
datos_violencia %>% 
  filter(fecha >= "2020-01-01") %>% 
  group_by(Entidad, mes = month(fecha, label = TRUE)) %>% 
  summarise(numero_casos = sum(ocurrencia)) %>% 
  filter(Entidad == "Querétaro")
```

Sí necesitamos filtrar los meses sin información el paquete cuenta con una función que ya lo hace:

```{r}
meses_sin_datos <- DefinirMesesSinDatos(datos_violencia)
meses_sin_datos
```

El paquete ademas cuenta con funciones que calculan la tasa por cada 100mil habitantes

```{r}
datos_estado <- CasosNormalizadosRepublica(datos_violencia, poblacion_inegi_2015)
datos_estado
```

O que agregar los polígonos de estado:

```{r}
datos_estado_poligonos <- AgregaPoligonos(datos_estado, poligonos_mx)
datos_estado_poligonos
```

Que se encuentran en la columna **geometry**, la cual puede ser usada en mapas

```{r}
ggplot(datos_estado_poligonos) +
  geom_sf(aes(fill=tasa_100k)) +
  scale_fill_gradient(low = "#56B1F7", high = "#132B43") +
  theme_minimal()
```

Los datos aún tienen mucha información seguro **encontraras algo mas.**

Se puede calcular el porcentaje por estado o de toda la republica, para los meses comparables de cada año. La función 
`DatosMesEstadoAgrupados()` permite hacer este cálculo para toda la republica colocalndo `"Todas"` como entidad.
Ademas permite resaltar varios *tipos* de violencia al colocarlos en un vector para el argumento `resaltar.tipo`.

```{r}
violencia_mes_entidad <- DatosMesEstadoAgrupados(
  datos_violencia, entidad = "Todas", resaltar.tipo = c("Violencia familiar")
)
violencia_mes_entidad
```

Estos datos graficados 

```{r}
ggplot(violencia_mes_entidad) +
  geom_col(aes(x= mes, y = proporcion_tipo, fill = Tipo)) +
  facet_grid(. ~ anyo) +
  scale_y_continuous(labels = scales::percent) +
  scale_fill_viridis_d(direction = -1) +
  labs(x = "", y = "Porcentaje del total de casos", fill = "") +
  theme_minimal() +
  theme(axis.text.x = element_text(angle = 90))
```

Otra representación sería:

```{r}
violencia_mes_entidad_fix <- violencia_mes_entidad %>% 
  filter(Tipo == "Violencia familiar")

ggplot(violencia_mes_entidad_fix) +
  geom_line(aes(x= mes, y = proporcion_tipo, color = factor(anyo), group = factor(anyo))) +
  geom_point(aes(x= mes, y = proporcion_tipo, color = factor(anyo), group = factor(anyo))) +
  scale_y_continuous(labels = scales::percent) +
  labs(x = "", y = "Porcentaje del total de casos", color = "") +
  scale_color_viridis_d(direction = -1) +
  theme_minimal()
```

Podemos ademas comparar varios tipos de violencia

```{r}
violencia_mes_entidad_varios <- DatosMesEstadoAgrupados(
  datos_violencia, entidad = "Todas", resaltar.tipo = c("Violencia familiar", "Abuso sexual")
)
violencia_mes_entidad_varios <- violencia_mes_entidad_varios %>% 
  filter(Tipo !=  "Otros tipos de Violencia")

ggplot(violencia_mes_entidad_varios) +
  geom_line(aes(x= mes, y = proporcion_tipo, color = factor(anyo), group = factor(anyo))) +
  geom_point(aes(x= mes, y = proporcion_tipo, color = factor(anyo), group = factor(anyo))) +
  facet_grid(Tipo ~ ., scales = "free_y") +
  scale_y_continuous(labels = scales::percent) +
  labs(x = "", y = "Porcentaje del total de casos", color = "") +
  scale_color_viridis_d(direction = -1) +
  theme_minimal()
```

