---
title: "Uso de datos de violencia contra Mujeres"
output: rmarkdown::html_vignette
vignette: >
  %\VignetteIndexEntry{Uso de datos de violencia contra Mujeres}
  %\VignetteEngine{knitr::rmarkdown}
  %\VignetteEncoding{UTF-8}
---

```{r, include = FALSE}
knitr::opts_chunk$set(
  collapse = TRUE,
  comment = "#>"
)
```

```{r setup, echo=FALSE, results='hide',message=FALSE}
library(dplyr)
library(ggplot2)
library(lubridate)
library(sf)
library(ViolenciaContraMujeres)
```

## Datos de violencia contra la Mujer

Este paquete contiene 3 sets de datos que se utilizan para representar la información de violencia contra la mujer:

- Datos de violencia
- Población estatal Inegi 2015
- Archivos con información geográfica de los estados.

Estos se cargan en memoria cuando se llama el paquete `library(ViolenciaContraMujeres)`.

En especial podemos hacer uso de `datos_violencia` con solo llamarlo y consultar su estructura en la ayuda `?datos_violencia`

```{r Mostrar datos de violencia}
datos_violencia
```

Podemos usar funciones para revisar la estructura como `glimpse()` de *dplyr*

```{r}
glimpse(datos_violencia)
```

Una de las representaciones que se muestran es la que gráfica los casos de violencia general por año. 
Esto se puede generar de la siguiente forma

```{r}

datos_anyo_estado <- datos_violencia %>% 
  group_by(Entidad, anyo = year(fecha)) %>% 
  summarise(numero_casos = sum(ocurrencia)) %>% 
  filter(Entidad == "Querétaro")

ggplot(datos_anyo_estado) +
  geom_line(aes(x = anyo, y = numero_casos)) +
  theme_minimal()
```

Sin embargo podemos ver una caída en el año 2020, si revisamos los meses:

```{r}
datos_violencia %>% 
  filter(fecha >= "2020-01-01") %>% 
  group_by(Entidad, mes = month(fecha, label = TRUE)) %>% 
  summarise(numero_casos = sum(ocurrencia)) %>% 
  filter(Entidad == "Querétaro")
```

Sí necesitamos filtrar los meses sin información el paquete cuenta con una función que ya lo hace:

```{r}
meses_sin_datos <- DefinirMesesSinDatos(datos_violencia)
meses_sin_datos
```

El paquete ademas cuenta con funciones que calculan la tasa por cada 100mil habitantes

```{r}
datos_estado <- CasosNormalizadosRepublica(datos_violencia, poblacion_inegi_2015)
datos_estado
```

O que agregar los polígonos de estado:

```{r}
datos_estado_poligonos <- AgregaPoligonos(datos_estado, poligonos_mx)
datos_estado_poligonos
```

Que se encuentran en la columna **geometry**, la cual puede ser usada en mapas

```{r}
ggplot(datos_estado_poligonos) +
  geom_sf(aes(fill=tasa_100k)) +
  scale_fill_gradient(low = "#56B1F7", high = "#132B43") +
  theme_minimal()
```

Los datos aún tienen mucha información seguro **encontraras algo mas.**
